【裁判字號】    98,上易,186
【裁判日期】    980714
【裁判案由】    拆屋還地
【裁判全文】
臺灣高等法院臺中分院民事判決         98年度上易字第186號
上  訴  人  甲○○
上  訴  人  乙○○
被  上訴人  丙○○
訴訟代理人  施瑞章律師
上列當事人間請求拆屋還地事件，上訴人對於民國98年3月30日
臺灣臺中地方法院97年度訴字第2442號第一審判決提起上訴，本
院於98年6月30日言詞辯論終結，判決如下：
    主  文
上訴駁回。
第二審訴訟費用由上訴人負擔。
    事實及理由
壹、被上訴人方面：
    被上訴人起訴主張：
一、坐落台中市南區○○○○段第366-90地號、第367-188地號
    、第368-189地號（以下簡稱系爭土地），為被上訴人於民
    國（下同）97年2月18日取得所有權，上訴人等未經被上訴
    人同意即占用被上訴人所有系爭土地：甲○○、乙○○合夥
    而取得事實上處分權之未辦保存登記建物占用如原審判決附
    圖所示備註甲○○房屋使用部份，即地號標示366-90，面積
    3平方公尺、地號標示367-188，面積4平方公尺及地號標示
    367-189A，面積14平方公尺之土地，建物占用面積共21平方
    公尺，上訴人甲○○、乙○○另占用原審判決附圖所示地號
    標示367-189B，面積4平方公尺土地，合計占用面積為25平
    方公尺。上訴人等無任何合法占用權源，竟未經被上訴人同
    意而無權占用系爭土地，被上訴人依民法第767條前段規定
    ，請求上訴人等拆除地上物並將系爭土地全部返還予被上訴
    人。
二、上訴人等無權占用被上訴人所有系爭土地，取得使用系爭土
    地之利益，而致被上訴人受有相當於租金之損害，上訴人等
    應返還其所受利益。系爭土地96年之申報地價為每平方公尺
    新台幣（下同）19,000元，依土地法第97條、第105條規定
    以土地申報地價年息10％計算：上訴人甲○○、乙○○無權
    占用之面積為25平方公尺，自被上訴人取得系爭土地所有權
    即97年2月19日至同年9月18日止計7個月，應共同返還所受
    利益27,708元（計算式：19,0002510％7／12＝27,70
    8），每月不當得利為3,958元（計算式：19,0002510％
    1／12＝3,958）。因上訴人甲○○、乙○○係共同占用系
    爭土地，應按50％比例分攤返還不當得利之義務。
三、爰依所有權及不當得利之法律關係提起本訴。
貳、上訴人方面：
一、上訴人甲○○、乙○○均自認其共有之未辦保存登記建物占
    用系爭土地21平方公尺，惟否認占用附圖所示土地標示367-
    189B部分土地，並於原審辯稱：上訴人前均有繳納土地補償
    金予被上訴人之前手即國有財產局，國有財產局有同意上訴
    人使用系爭土地，被上訴人應受此拘束；且上訴人繳納土地
    使用補償金即租金予國有財產局，而國有財產局同意上訴人
    等使用收益系爭土地，則上訴人與國有財產局間應有不定期
    租賃關係，被上訴人嗣後自國有財產局取得系爭土地所有權
    ，依民法第425條規定，該不定期租賃關係應繼續存在等語
    。
二、於本院補充陳述：
（一）上訴人所有之建物係上訴人於80年11月16日向訴外人曾蔡
      綢所購買，早於被上訴人取得土地所有權前即存在於被上
      訴人所有之系爭土地上，被上訴人亦知悉此情。
（二）依國有財產處理辦法第7條第4款規定：「未經出租而被占
      用之房屋（連同附屬建物）按歷年租金標準計算之補償金
      後，讓售與現占用人」；及依同法第7條第5款：「指未經
      出租而被占用之土地已建有房屋而其價值超過申報地價百
      分之十者，於追收歷年租金標準計算之補償金後，讓售與
      占用土地之房屋所有人」；暨依同法第7條第8款：「畸零
      空地讓售與地方主管機關認定有合併使用必要之鄰地所有
      人，如鄰地所有人爭購時，地方主管機關應予以標售。畸
      零地已有租賃關係讓售與租用人，其已被人建築使用者該
      售與使用人等」均在國有財產處理辦法中各有明文規定，
      系爭土地在讓售予被上訴人之前，按理應先通知上訴人承
      買，然國有財產局並未對上訴人為承買之通知，國有財產
      局之上開違誤，導致上訴人所有之台中市○區○○路1681
      之1號建物，遭被上訴人訴以拆屋還地之損害。
（三）上訴人所有之上開建物存在已達二十年以上，國有財產局
      訴請上訴人拆屋還地，恐仍受民法第125條時效消滅之約
      束，今被上訴人於97年2月18日向國有財產局購得系爭土
      地，仍應受民法時效消滅法條規定之約束。
（四）上訴人所有之房屋為上訴人居住及營生之場所，其實質價
      值高於被上訴人所有之土地甚多，且被上訴人取得系爭土
      地所有權前即明知上訴人之建物坐落於系爭土地上之事實
      ，竟仍為買受嗣即向法院訴請拆屋還地，顯係以損害上訴
      人為主要目的，有違最高法院71年台上字第737號判例意
      旨。
參、原審經審酌兩造所提出之攻擊防禦方法後，認上訴人確係無
    權占用如原審判決附圖所示地號標示366-90、面積3平方公
    尺；地號標示367-188、面積4平方公尺；地號標示367-189A
    、面  積14平方公尺，合計為21平方公尺之系爭土地，而判
    決准許被上訴人關於上開部分拆除建物，並將土地返還被上
    訴人之請求，並判決上訴人應各給付被上訴人11,637.5元及
    均自98年3月10日起至返還上開系爭土地之日止，按月各給
    付被上訴人1,662.5元，並依兩造之陳明分別酌定相當之擔
    保金額，為准予假執行及免為假執行之宣告，而駁回被上訴
    人其餘之請求及假執行之聲請。上訴人對原審判決不服，於
    本院上訴聲明：原判決不利於上訴人之部分廢棄。上廢
    棄部分，被上訴人在第一審之訴及假執行之聲請駁回。被上
    訴人則聲明：上訴駁回。（被上訴人就原審判決駁回請求部
    分，並未聲明不服，該部分業已敗訴確定。）
肆、兩造不爭執之事實（原審卷第88頁）：
一、被上訴人自97年2月18日取得系爭土地所有權。
二、上訴人甲○○、乙○○管領之未辦保存登記建物占用系爭第
    366-90地號、第367-188地號、第367-189地號土地上，即如
    原審判決附圖所示甲○○房屋使用部份即標示為366-90、36
    7-188、367-189A部分，面積合計21平方公尺，並經原審法
    院囑託台中市中山地政事務所到場勘測屬實，製有土地複丈
    成果圖在卷可憑（原審卷第38頁）。
伍、本件之爭點：上訴人有向被上訴人之前手即國有財產局繳
    納土地補償金，被上訴人應否受拘束或視為有不定期租賃關
    係？國有財產局將系爭土地讓售於被上訴人前未先行通知
    上訴人，是否影響被上訴人之行使所有權人權利？本件有
    無民法第125條消滅時效之適用？被上訴人是否權利濫用
    ？被上訴人得否請求上訴人拆屋還地？被上訴人得請求
    上訴人返還之利益為若干？
一、上訴人辯稱占用部分有向被上訴人之前手即國有財產局繳納
    土地補償金，被上訴人應受拘束或視為有不定期租賃關係云
    云，經查：
（一）上訴人辯稱前就其占用部分有繳納土地補償金予被上訴人
      之前手即國有財產局之情，縱認為真正，惟按國有財產局
      針對遭私人占用之國有不動產向占用人收取之土地補償金
      ，依國有非公用不動產被占用處理要點第5點第3項前段規
      定：「對於被佔用之不動產，在未依法處理完成前，先依
      民法不當得利之規定，向佔用人追溯收取使用補償金。」
      ，核屬不當得利之性質，無從據以認定被上訴人之前手國
      有財產局有何同意上訴人使用系爭土地之意思，況被上訴
      人受讓而取得系爭土地所有權，除有民法第425條之情形
      外，亦不受上訴人與國有財產局間法律關係之拘束，上訴
      人等辯稱被上訴人應受拘束，自無可採。
（二）稱租賃者，謂當事人約定，一方以物租與他方使用收益，
      他方支付租金之契約，民法第421條定有明文。而租賃係
      特定當事人間所締結之債權契約，租賃物及租金為租賃契
      約之要素，須物之出租人與承租人對租賃物及租金有具體
      而確定之意思表示一致，始能成立基地租賃契約，不得僅
      憑繳納稅款或佔有事實，而逕行認定有租賃關係存在。倘
      當事人就基地範圍、租金數額及如何支付租金，尚未合意
      ，租賃契約既未訂立，即難認兩造間有基地租賃關係存在
      ，最高法院69年度台上字第3405號、71年度台上字第68號
      、84年度台上字第2987號及89年度台上字第676號判決意
      旨可供參照。本件被上訴人前手即國有財產局向上訴人甲
      ○○收取之土地補償金係屬不當得利之性質，依前揭法條
      及最高法院判決之意旨，自不能以上訴人甲○○有繳納土
      地補償金之事實，即逕行認定其與被上訴人之前手即國有
      財產局間有不定期租賃之契約關係，上訴人甲○○除提出
      繳費收據影本外，復未能舉證證明已與國有財產局間就系
      爭土地成立租賃契約，所辯自無足採納。
二、國有財產局將系爭土地讓售於被上訴人前未先行通知上訴人
    ，是否影響被上訴人之行使所有權人權利？
    上訴人雖辯稱國有財產局將系爭土地讓售於被上訴人前未先
    行通知上訴人，致上訴人受有損害云云。惟按「依土地法所
    為之登記有絕對效力」土地法第43條定有明文。被上訴人依
    法向國有財產局申購系爭土地，經國有財產法依法讓售於被
    上訴人，並完成所有權移轉登記，被上訴人自屬適法有權之
    所有權人。上訴人上訴意旨指稱國有財產局未先行通知上訴
    人，行政作業程序有瑕疵云云，然被上訴人既已登記為系爭
    土地之所有權人，即得本於所有權人之權利而為主張，辜不
    論上訴人所主張事實是否屬實，尚與被上訴人無涉。
三、本件有無民法第125條消滅時效之適用？
    上訴人復辯稱渠早於80年11月16日即向訴外人曾蔡綢購系爭
    違章鐵皮棚架建物，占有系爭土地達20年以上，其對國有財
    產局可主張民法第125條消滅時效，被上訴人亦應受前開民
    法第125條消滅時效規定之約束云云。惟查上訴人無權占有
    之系爭第366-90、第367-188、第367-189地號土地，係自95
    年11月14日、96年9月12日分別分割自366-64地號、367-3地
    號、367-16地號土地，而366-64、367-3、367-16地號土地
    ，早自78年3月15日、53年11月23日、53年11月23日即分別
    辦理所有權登記為中華民國所有，有土地手抄謄本、土地謄
    本、異動謄本各乙份在卷可稽（本院卷第50至64頁）。依大
    法官會議第107號解釋：「已登記不動產所有人之回復請求
    權，無民法第125條消滅時效之適用」。則系爭土地既係已
    登記之不動產，自無民法第125條消滅時效適用之餘地，是
    以，上訴人所主張其無權占有系爭土地自前手曾蔡綢起算已
    達20年以上，有民法第125條消滅時效抗辯權利存在云云，
    殊非可採。
四、被上訴人是否權利濫用？
    上訴人復辯稱被上訴人訴請本件拆屋還地，係行使權利以損
    害他人為目的，不應准許云云。惟查：
（一）被上訴人自63年以後，即陸續購買取得台中市南區○○○
      ○段313-39地號、313-101地號、313-108地號、313-115
      地號土地，有土地謄本各乙份在卷（本院卷第46至49頁）
      ，因上開土地毗鄰之國有土地台中市南區○○○○段第36
      6-90、367-188、367-189、366-98、367-191、367-192等
      地號土地，經上訴人違規建有違章鐵皮棚架建物，經營檳
      榔攤，及原審被告吳金葉占有經營麵攤（此部分業經原審
      判決吳金葉應拆屋還地確定在卷），致阻礙被上訴人有所
      有之上開土地聯通建成路，有地籍圖謄本一份在卷（本院
      卷第65頁），被上訴人購得系爭土地後，因上訴人之占用
      為檳榔攤使用，亦足影響上訴人合併使用全部所有土地利
      用之完整性，此參諸地籍圖甚明。
（二）次查上訴人占有系爭土地，所用以經營檳榔攤之違章鐵皮
      棚架之面積建物．有照片二幀在卷可稽（本院卷第66頁）
      ，價值不高，卻無權占有被上訴人緊鄰建成路之系爭土地
      ，是以被上訴人請求上訴人將土地交還被上訴人，乃係本
      於所有權人充分利用所有土地之權利行使，顯無上訴人所
      指有權利濫用之情，上訴人所為主張顯無理由。
五、按所有人對於無權占有或侵奪其所有物者，得請求返還之。
    民法第767條前段定有明文。本件上訴人取得事實上處分權
    之建物占用被上訴人所有系爭第366-90地號、第367-188地
    號、第367-189地號土地，如原審判決附圖所示甲○○房屋
    使用部份即標示為366-90、367-188、367-189A部分，面積
    合計21平方公尺，上訴人等就系爭土地既無合法使用之權源
    ，從而，被上訴人依民法第767條前段規定請求上訴人將如
    主文所示無權占用土地上之地上物拆除，返還土地於被上訴
    人，即屬有據，應予准許。
六、次按無法律上之原因而受利益，致他人受損害者，應返還其
    利益，為民法第179條前段所明定。次按無權佔有他人土地
    ，可能獲得相當於租金之利益，亦屬社會通常之觀念（最高
    法院61年度台上字第1695號判例參照）。又城市地方房屋之
    租金，以不超過土地及其建築物申報總價年息百分之十為限
    ，土地法第97條第1項定有明文，此於城市地方基地租賃之
    租金準用之，同法第105條亦有明文。所謂土地總價額，依
    土地法施行法第25條規定，土地價額，依法定地價，而法定
    地價，依土地法第148條規定，係土地所有人依該法規定所
    申報之地價，此有關房屋及基地租賃計收租金之上限規定，
    於請求返還相當於租金利益之事件，自得據為計算利益之標
    準。上訴人等就系爭土地對被上訴人而言並無正當使用之權
    源，則上訴人占用系爭土地，對被上訴人而言，即屬無法律
    上之原因而受有利益，並致被上訴人因而受有損害，被上訴
    人自得請求上訴人返還因占有系爭土地所受相當於租金之利
    益。本院審酌：系爭土地之申報地價，為每平方公尺19,000
    元，其土地公告現值則為每平方公尺46,000元，上訴人等占
    用系爭土地係供作經營檳榔攤使用，而檳榔攤係位於台中市
    ○○路與永和街交叉，價值很高，附近商店林立，大部分是
    經營商店使用，人車往來頻繁等情，既為兩造所不爭執（本
    院卷第42頁），則被上訴人主張以系爭土地申報地價10％計
    算每年相當於租金之利益，尚屬允當。據此，被上訴人得請
    求上訴人等返還之不當得利金額：上訴人甲○○、乙○○占
    用面積為21平方公尺，自被上訴人取得系爭土地所有權即97
    年2月19日至同年9月18日止7個月，上訴人甲○○、乙○○
    應返還不當利得數額為23,275元（計算式：190002110
    ％7／12＝23,275），每月所受不當得利數額為3,325元（
    計算式：19,0002110％1／12＝3,325）。從而，被上
    訴人依不當得利之法律關係請求上訴人甲○○、乙○○應各
    給付被上訴人11,637.5元及自追加上訴人暨更正聲明書狀繕
    本送達翌日即98年3月10日起至返還土地之日止，按月各給
    付被上訴人1,662.5元；為有理由，應予准許。
陸、綜上所述，本件被上訴人主張上訴人為無權占用為可採，上
    訴人所辯均為無可取。被上訴人本於所有權及不當得利之法
    律關係，請求上訴人拆除如原審判決附圖所示地號標示366-
    90、面積3平方公尺；地號標示367-188、面積4平方公尺；
    地號標示367-189A、面積14平方公尺，合計為21平方公尺土
    地上之建物，將土地返還被上訴人之請求，並請求上訴人應
    各給付被上訴人11,637.5元及均自98年3月10日起至返還上
    開系爭土地之日止，按月各給付被上訴人1,662.5元，為有
    理由，應予准許。是則原審判決准許被上訴人之請求，於法
    並無不合。上訴意旨指摘原判決不當，求予廢棄改判，為無
    理由，應予駁回其上訴。
柒、本件判決之基礎已臻明確，兩造其餘之攻擊防禦方法及舉證
    ，核與判決無影響，毋庸一一論列，併此敘明。
據上論結，本件上訴為無理由，依民事訴訟法第449第1項、第78
條、第85條第1項前段，判決如主文。
中    華    民    國    98    年    7     月    14    日
                民事第二庭    審判長法  官  邱森樟
                                    法  官  謝說容
                                    法  官  蔡秉宸
以上正本係照原本作成。
不得上訴。
                                    書記官  洪麗華
中    華    民    國    98    年    7     月    14    日


司法院資訊處製作；財團法人民間司法改革基金會備份。
